臺灣高等法院刑事判決　　　　　　　　　　　　　　九十三年度上訴字第八四六號
　　上　訴　人
　　即　被　告　甲○○
　　義務辯護人　李志雄律師
右上訴人因殺人未遂等案件，不服臺灣桃園地方法院九十二年度訴字第九三六號，中
華民國九十三年三月十日第一審判決（起訴案號：臺灣桃園地方法院檢察署九十二年
度偵字第九五０八號），提起上訴，本院判決如左：
    主  文
原判決撤銷。
甲○○殺人未遂，處有期徒刑貳年陸月。
扣案西瓜刀壹把、手套壹雙均沒收。
    事  實
一、甲○○平日有吸用強力膠之惡習，於民國九十二年五月二十九日又吸用強力膠並
    飲酒，致精神恍惚，判斷力較遜於常人，為精神耗弱之人，竟基於持刀殺人、強
    盜他人財物之犯意，意圖為自己不法之所有，於當日下午六時五十分許，戴手套
    並持其於日前所購之西瓜刀，至桃園縣八德市○○○路、和平路口，見警員乙○
    ○該處指揮交通，乃選定乙○○為強盜目標，即自後走近乙○○，突舉刀朝乙○
    ○右頸部力砍一刀，以此強暴行為企圖強盜乙○○財物，惟乙○○稍早即發覺甲
    ○○行止有異，預加防範，而及時以指揮棒擋開西瓜刀，並與甲○○扭打在地，
    隨後經路人詹志慶、王仁傑上前合力制服甲○○，甲○○始未得逞，並當場並扣
    得甲○○所有供犯罪所用之西瓜刀一把、手套一雙，乙○○因與呂建民扭打結果
    ，受有右膝擦傷之傷害。
二、案經乙○○訴由桃園縣警察局八德分局報請台灣桃園地方法院檢察署檢察官偵查
    起訴。
    理  由
一、訊據上訴人即被告甲○○固坦承於右揭時間、地點，在持西瓜刀接近執行交通勤
    務之警員乙○○時，為乙○○及時發覺，並遭查獲之事實，惟矢口否認有何強盜
    、殺人犯行。辯稱：伊長期吸膠及喝酒，神智不清，案發時有吸強力膠、喝酒，
    伊拿刀指著被害人背部，叫他不要動，嚇唬他，無殺害被害人之意，亦無強盜之
    意，亦未與警察打架，即被制服在地云云。經查：
  (一)被告於警訊、偵查中均自承：「西瓜刀是我於九十二年五月二十八日早上八時許
    ，在桃園市○○街（全興五金百貨行）買的，‧‧‧我看見值勤員警在該處指揮
    交通，我便臨時起意，持所購買的西瓜刀，從該員警的背後脖子處砍下，奪取財
    物，後來員警轉身用手擋掉西瓜刀，我便徒手攻擊員警，與員警在地上扭打，後
    為警制伏。因為我沒有工作，無收入，欲索取財物以供小孩讀書之用，當時精神
    有點恍惚‧‧‧」、「當時是喝酒臨時起意，因沒錢，孩子要用錢，我本要砍手
    部，因他轉過來發現才朝他脖子砍，當時精神恍惚，沒想這麼多，且有喝酒」、
    「我身上有帶著手套，我想戴手套砍人，血才不會濺到我身上，比較乾淨」等語
    （偵查卷第六頁、第二十三頁、第三十七頁），核與被害人即警員乙○○於偵查
    及原審證稱：「他砍我脖子，刀鋒已碰到脖子，但被我擋掉，（診斷證明書上的
    傷）是我和被告扭打，擦撞地面而來，他被我擋掉後，其手仍然高舉，手仍拿刀
    作勢欲砍殺我的姿勢，‧‧‧之後我和他扭打，他刀子才被我摔落地面，我們繼
    續扭打，我將他制伏於地面上，‧‧‧他兩隻手都有戴手套」、「當天（筆錄誤
    載為六月十九日）我在案發地點指揮交通，我一開始沒注意到被告，但第二眼看
    到他時，他就用西瓜刀砍向我，我就把他制伏，在偵查中所述實在」等語（偵查
    卷第三十一頁、原審卷第五一頁），目擊證人詹志慶在警訊中指稱：「（甲○○
    ）徒步走向員警的方向，當時他是右手持自備的西瓜刀，西瓜刀三十公分長，刀
    柄十二公分長，他慢慢走向員警，當快接近員警時，該男子即抬起持西瓜刀的右
    手，突然猛力往員警的脖子砍下去，還好當時員警有察覺，即用其右手將持西瓜
    刀的右手擋掉，並當場為該員警所制伏」等語（偵查卷第九頁），目擊證人王仁
    傑證稱：「‧‧‧我當場看見甲○○手持西瓜刀由上往下砍殺正在值勤中警察人
    員脖子，被警察人員用手擋住，並當場發生扭打，我見該把西瓜刀掉在地下，便
    順手幫該警察撿起來，以免甲○○又持刀砍殺警察。‧‧‧我和朋友詹志慶當場
    看見甲○○持西瓜刀由上往下砍殺警察（乙○○）之脖子部位。（甲○○）因被
    警察人員用手擋住後，刀子掉到地下，便發生扭打被制伏。該男子慢慢靠近警察
    人員，突然不知從何處抽出西瓜刀，便馬上砍殺向警察人員脖子部位，要致他於
    死」等語（偵查卷第十頁反面），均屬相符。而警員乙○○為制伏被告，與被告
    扭打結果，受有右膝擦傷之傷害，並有天主教聖保祿醫院出具之診斷證明書一份
    在卷可考（偵查卷第十四頁）。此外，復有西瓜刀一把、手套一雙扣案可資佐證
    。足徵被告前開自白與事實相符，可以採信。
  (二)按頸部有氣管、動脈、靜脈屬人體之要害，以西瓜刀之利器朝頸部砍殺，足取人
    命，此係一般常識，被告之教育程度為高職程度（見偵查卷第五頁），對此自無
    不知之理，其竟手持鋒利之西瓜刀，自後貼近乙○○，由上而下，朝乙○○之右
    頸砍落，其有殺害乙○○之故意，至為灼然。再被告於警、偵訊中均自承：作案
    動機在強盜警員財物等語，已如前述，其經檢察官訊問後，於聲請羈押時，仍供
    稱：「當時我拿著刀從他背後走過去，打算朝他左手揮下去，企圖取他身上的錢
    」等語（見九十二年度聲羈字第一九０號卷筆錄），嗣於原審對此仍二次供稱：
    「要搶錢是因為我沒有工作，要搶錢給我小兒子用，因為他要讀幼稚園」、「我
    缺錢，搶錢要給小孩子讀書」等語（見原審卷第十、四九頁），是被告主觀上有
    強盜之不法意圖，亦堪認定。被告既已有持刀砍殺被害人之舉動，並以此強暴行
    為作為強盜手段，即有實施加害行為，並非僅惡害通知之嚇唬行為，是其所辯僅
    嚇唬被害人，無殺人、強盜之犯意云云，要係避重就輕之詞，委無可採。本件事
    證明確，犯行可以認定，應依法論科。
二、核被告甲○○所為，係犯刑法第二百七十一條第二項、第一項之殺人未遂罪，及
    同法第三百三十條第二項、第一項之攜帶兇器強盜未遂罪。至乙○○與被告扭打
    間所受之傷害，為被告殺人行為所吸收，不另論罪。被告以一行為同時觸犯上開
    二罪名，為想像競合犯，依刑法第五十五條規定，從一重之刑法第二百七十一條
    第二項、第一項殺人未遂罪處斷。被告意欲行搶，持西瓜刀砍殺乙○○，惟乙○
    ○反制得宜，並未得逞，已如前述，其犯行為未遂，應依刑法第二十六條前段規
    定減輕其刑。又被告平日有吸用強力膠之惡習，本件係在吸用強力膠及酒後致精
    神恍惚情形下所為，經行政院衛生署桃園療養院鑑定結果，認為：「被告為一藥
    物引起的妄想幻覺症，強力膠依賴、酒精依賴，以及低落性情感性疾患之患者，
    ‧‧‧被告在收押後，初期仍有精神病症狀，而緩解後數月都未再出現症狀，診
    斷結果為藥物引起的妄想幻覺，並非一般常見之重大精神病。‧‧‧涉案前後，
    被告並未在精神科就診，其在法官、檢察官訊問中供稱：『‧‧‧國父叫我去殺
    袁世凱，會給我一筆錢給兒子讀書‧‧‧』，可能為被告精神病症狀之表現。於
    鑑定會談中，被告雖能清楚描述砍殺警員是為了奪取金錢，卻無法描述如何選定
    警察為搶劫對象，只說是吸食強力膠後判斷不佳，而犯案現場有往來車輛及行人
    ，視線良好，犯案對象為警員，配備有槍枝，不合常理，亦與一般預謀搶奪金錢
    之犯案者行為不同。另外被告於鑑定時描述：『當時神智模模糊糊，頭腦一片空
    白』，與臨床經驗及相關學術資料描述吸食強力膠後，有精神恍惚，意識狀態不
    清楚，行為魯莽之情形相符合。綜合以上資料推測，被告犯案時之現實判斷力可
    能已較常人為低，而衝動控制力也較差，故涉案當時疑已達精神耗弱之程度」等
    語，有該院九十三年二月四日九三桃療醫字第五二七號函暨所附精神鑑定報告書
    附卷可稽（附於原審卷第一一六頁），足認被告於行為時之判斷力較遜於常人，
    為精神耗弱之人，應依刑法第十九條第二項減輕其刑。
三、原判決對被告予以論罪科刑，固非無見，惟被告平日即有吸用強力膠之惡習，且
    據其於警詢供陳：買西瓜刀本來是準備砍殺其前妻之同居人，後行經八德市○○
    ○路、和平路口見被害人在該處指揮交通，臨時起意持所買之西瓜刀對該員警頸
    部砍下奪取財物等語（見偵查卷第五頁背面），顯見本件係被告係臨時起意所為
    ，而卷內並無證據顯示被告係為實施強盜行為而先買西瓜刀，再借吸用強力膠、
    飲酒致精神恍惚而實施強盜之原因自由行為之情，原審認被告基於意思自主飲酒
    、吸食強力膠，自陷於精神耗弱狀態，進而犯案，依刑法上原因自由行為之理論
    仍應負責，未依刑法第十九條第二項減輕其刑，尚有未合。被告上訴意旨指摘原
    審未依刑法第十九條第二項減輕其刑，即為有理由，自應由本院撤銷改判。爰審
    酌被告並無前科，素行尚稱良好，被告犯罪之動機及其精神狀態、犯罪手段，被
    害人所受損害尚屬輕微，被告犯後之態度及其他一切情狀，量處如主文第二項所
    示之刑，以示懲儆。扣案西瓜刀一把、手套一雙均為被告所有，且係供犯罪所用
    之物，經其供明在卷，依刑法第三十八條第一項第二款規定沒收。末查，被告此
    次雖係因飲酒及施用強力膠犯罪，然無法遽認其有酗酒習慣，故不另宣告禁戒處
    分，併予敘明。
四、公訴意旨又稱：被告前開犯罪事實，另涉有刑法第一百三十五條第一項之妨害公
    務罪嫌等語，雖非無見，惟被告犯案之意係在強盜，已如前述，與妨害警員執行
    公務無關。是被告主觀上既乏妨害公務之犯意，自難僅以其攻擊制服警員之外觀
    ，即認定其另涉有妨害公務罪嫌。惟公訴人認被告此部分犯行，與前開論罪科刑
    部分之事實間，有想像競合犯裁判上一罪之關係，爰不另為無罪之諭知。
據上論斷，應依刑事訴訟法第三百六十九條第一項前段、第三百六十四條、第二百九
十九條第一項前段，刑法第二百七十一條第一項、第二項、第三百三十條第一項、第
二項、第五十五條、第十九條第二項、第二十六條前段第三十八條第一項第二款，判
決如主文。
本案經檢察官劉靜婉到庭執行職務。
中　　　華　　　民　　　國　　九十三　　年　　　五　　　月　　三十一  　日
                              臺灣高等法院刑事第二十庭
                                  審判長法  官  洪  政  雄
                                        法  官  趙  功  恆
                                        法  官  李  春  地
右正本證明與原本無異。
如不服本判決，應於收受送達後十日內向本院提出上訴書狀，其未敘述上訴之理由者
並得於提起上訴後十日內向本院補提理由書（均須按他造當事人之人數附繕本）。
                                        書記官  柳  秋  月
中　　　華　　　民　　　國　　九十三　　年　　　五　　　月　　三十一  　日
附錄：本案論罪科刑法條全文
刑法第二百七十一條第一項、第二項
殺人者，處死刑、無期徒刑或十年以上有期徒刑。
前項之未遂犯罰之。
預備犯第一項之罪者，處二年以下有期徒刑。
